【裁判字號】    98,簡上,108
【裁判日期】    981117
【裁判案由】    給付票款
【裁判全文】
臺灣彰化地方法院民事判決  98年度簡上字第108號
上  訴  人  甲○○
被  上訴人  乙○○
上列當事人間請求給付票款事件，上訴人對於中華民國98年7 月
6 日本院彰化簡易庭98年度彰簡字第186 號第一審判決提起上訴
，本院於中華民國98年11月3 日言詞辯論終結，判決如下：
    主      文
上訴駁回。
上訴費用新臺幣柒仟肆佰肆拾元由上訴人負擔。
    事實及理由
一、被上訴人起訴主張：
  (一)被上訴人持有上訴人簽發、付款人為彰化市第五信用合作社
    東芳分社、發票日民國97年12月28日、票號AD0000000 、面
    額新臺幣（下同）46萬元之支票1 紙（下稱系爭支票），經
    屆期提示竟遭退票，屢經催討，上訴人均置之不理，爰依票
    據之法律關係，請求上訴人給付票款。
  (二)上訴人雖指摘被上訴人自女兒即原審證人林惠英處取得系爭
    支票，係以惡意、無對價或不相當對價取得。惟依票據法第
    13條但書規定及最高法院72年度台上字第1612號判決意旨，
    所謂執票人取得票據出於惡意，係以執票人取得票據時為準
    ，決定其是否惡意，並應由票據債務人就此負舉證責任；又
    依最高法院52年度臺上字第1987號判例意旨，票據法第14條
    所謂以惡意或有重大過失取得票據者，係指明知或可得而知
    轉讓票據之人，就該票據無權處分而仍予取得者而言。被上
    訴人否認取得系爭支票是出於惡意或無相當對價，上訴人就
    此未盡任何舉證責任，竟要求被上訴人須舉證自己為善意取
    得、有資力，否則即屬惡意，其主張之不合法，洵屬甚明。
  (三)況系爭支票是被上訴人的女兒林惠英為子女教育費、大學註
    冊費及生活費向被上訴人借款，而交付被上訴人。被上訴人
    陸續借給林惠英的錢已超過46萬元，部分是從被上訴人彰化
    市第五信用合作社（下稱彰化五信）的帳戶匯款給林惠英，
    部分是被上訴人從彰化五信提領現金予林惠英，但何時領、
    領多少，被上訴人已忘記。被上訴人退休之前係外燴之廚師
    ，因工作辛勤而略有資力，名下有不動產以及現金，並將一
    部分現金交由子、女操作理財，此有相關交易明細匯款資料
    可證。
  (四)系爭支票本是存入被上訴人彰化五信的帳戶提示，但因上訴
    人到被上訴人家中請求被上訴人暫不要提示系爭支票，被上
    訴人因而撤回提示；嗣後因彰化五信人員表示撤票後不能再
    存到同一帳戶提示，所以被上訴人才委託乾女兒即訴外人沈
    官麗華代為提示。
  (五)否認上訴人主張林惠英是向上訴人騙取系爭支票，因經驗上
    沒有人會交付支票予無關之他人；況被上訴人對上訴人與林
    惠英間之票據原因關係根本不知情。
  (六)綜上，被上訴人自林惠英取得系爭支票，既係林惠英償還向
    被上訴人借貸之借款，即有相當對價，而上訴人又未證明被
    上訴人有惡意取得之情形，則基於票據行為之無因性，被上
    訴人自當受法律之保障。是上訴人既簽發系爭支票，即應依
    票上所載文義負責，擔保系爭支票之支付，上訴人之上訴實
    無理由等語。
二、上訴人則以：
  (一)對於系爭支票為上訴人所簽發及真正均不爭執，系爭支票是
    上訴人於97年10月間簽發。
  (二)惟上訴人不認識被上訴人，與被上訴人沒有借貸關係。系爭
    支票上訴人是交付予被上訴人之女兒林惠英，當時是因為林
    惠英缺錢，為了向他人調借現金，所以向上訴人借系爭支票
    ，目的是要出示系爭支票給他人觀看，以表示林惠英有支票
    債權，如此較容易借到現金；因此上訴人當時即向林惠英表
    示系爭支票是借票性質，不能拿到銀行提示付款。至於上訴
    人在此之前雖曾多次借票予林惠英，供林惠英向他人借調現
    金，且於支票屆期時，由上訴人與林惠英將現金存入帳戶以
    供兌現，但那都是10萬元以內之支票，與系爭支票不同；上
    訴人就金額10萬元以下之借票固然願意幫忙林惠英付款，但
    系爭支票上訴人確實僅借林惠英展示之用。
  (三)林惠英於98年6 月4 日在原審辯論期日證稱持有系爭支票，
    是因上訴人為償還對林惠英之借款而交付等語不實在，因林
    惠英及沈官麗華於95、96、97年經常拜託上訴人幫忙調現，
    迄今仍積欠上訴人金錢，林惠英欠款更達百萬元以上；另林
    惠英因透過上訴人向訴外人鄭玟青借錢無力清償，不動產遭
    鄭玟青聲請查封後，並已設定抵押權予鄭玟青作為擔保，則
    林惠英何來金錢借予上訴人，足見林惠英原審證詞係屬虛偽
    。
  (四)系爭支票經查知係由沈官麗華之帳戶提示，嗣又轉由被上訴
    人起訴向上訴人請求支付票款，可知林惠英係在明知系爭支
    票僅用來展示之情況下，基於惡意將系爭支票交付第三人，
    再以第三人名義提示付款，以向上訴人索討票款，上訴人、
    被上訴人、林惠英、沈官麗華間並無系爭支票之對價關係，
    被上訴人行使權利顯係惡意。
  (五)否認上訴人於97年12月20日或21日到被上訴人家中是請求被
    上訴人不要提示系爭支票，而要向林惠英請求還款，此部分
    鄭玟青可以作證，因此被上訴人辯稱系爭支票係因上訴人請
    求撤回提示才會撤票等語顯不實在等語置辯。
三、本件被上訴人於原審請求(1)上訴人應給付被上訴人460,000
    元，及自98年3 月10日起，至清償之日止，按週年利率百分
    之6 計算之利息。(2)訴訟費用由上訴人負擔。原審判決被上
    訴人勝訴。上訴人不服提起上訴，並聲明：(1)原判決廢棄。
    (2)被上訴人在第一審之訴駁回。(3)第一、二審訴訟費用由被
    上訴人負擔。被上訴人則聲明：(1)上訴駁回。(2)第二審訴訟
    費用由上訴人負擔。
四、兩造不爭執之事項：
  (一)系爭支票是上訴人所簽發、交付林惠英，林惠英再交付被上
    訴人。
  (二)被上訴人持有上訴人所簽發之系爭支票，經屆期提示已遭退
    票。
五、兩造爭執事項：
  (一)被上訴人是否以惡意、無對價或不相當之對價取得系爭支票
    ？
  (二)如被上訴人係以惡意、無對價或不相當之對價取得系爭支票
    ，上訴人得否以系爭支票僅係簽發供林惠英持向他人借款展
    示用為由，拒絕支付票款予被上訴人？
六、得心證之理由：
  (一)按在票據上簽名者，依票上所載文義負責。發票人應照支票
    文義擔保支票之支付。票據債務人不得以自己與發票人或執
    票人之前手間所存抗辯之事由對抗執票人。但執票人取得票
    據出於惡意者，不在此限。又以惡意或有重大過失取得票據
    者，不得享有票據上之權利。無對價或以不相當之對價取得
    票據者，不得享有優於其前手之權利，票據法第5 條第1 項
    、第126 條、第13條、第14條分別定有明文。而票據法第14
    條所謂以惡意取得票據者，不得享有票據上之權利，係指從
    無權處分人之手，受讓票據，於受讓當時有惡意之情形而言
    ，如從有正當處分權人之手，受讓票據，係出於惡意時，亦
    僅生票據法第13條但書所規定，票據債務人得以自己與發票
    人或執票人之前手間所存人的抗辯之事由對抗執票人而已，
    尚不生執票人不得享有票據上權利之問題。又該條所謂以惡
    意或有重大過失取得票據者，係指明知或可得而知轉讓票據
    之人，就該票據無權處分而仍予取得者而言。另票據法第13
    條但書所謂執票人取得票據出於惡意，係以執票人取得票據
    時為準，決定其是否惡意，並應由票據債務人就此負舉證責
    任（最高法院67年台上字第1862號、52年台上字第1987號判
    例、72年度台上字第1612號判決意旨參照）。次按當事人主
    張有利於己之事實者，就其事實有舉證之責任，民事訴訟法
    第277條前段定有明文。再按票據行為，為不要因行為，票
    據上之權利義務，悉依票上所載文義定之，與其基礎之原因
    關係各自獨立，執票人不負證明關於給付原因之責任，如票
    據債務人主張執票人取得票據出於惡意、詐欺、脅迫時，或
    係無對價或以不相當對價取得時，則應由該債務人負舉證之
    責（最高法院64年台上字第1540號判例、97年度台上字第
    2242 號、77年度台上字第1367號、85年度台上字第286號判
    決意旨參照）。是可知，票據債務人於執票人以惡意、無對
    價或不相當對價取得票據時，固非不得以執票人前手係無票
    據權利處分權人、或票據債務人自己與發票人或執票人之前
    手間所存人的抗辯之事由對抗執票人，但票據債務人欲以上
    開事由抗辯，除須證明「執票人前手係無票據權利處分權人
    、或票據債務人自己與發票人或執票人之前手間具有可抗辯
    之事由」外，更須先就「執票人以惡意、無對價或不相當對
    價取得票據」之事實負舉證責任，倘票據債務人之舉證未能
    證明「執票人以惡意、無對價或不相當對價取得票據」之事
    實，或雖已證明該事實存在，但仍不能證明「執票人前手係
    無票據權利處分權人、或票據債務人自己與發票人或執票人
    之前手間具有可抗辯之事由」存在，即難認票據債務人之抗
    辯為有理由，票據債務人自仍應依票據文義負責。
  (二)本件上訴人不否認系爭支票之真正及為其所簽發之事實，僅
    以系爭支票原僅係簽發供被上訴人之女林惠英持向他人借款
    展示用，其並未同意林惠英可轉讓系爭支票向他人借款，且
    其亦非為償還對林惠英之欠款而交付，然林惠英卻惡意將系
    爭支票轉交伊父親即被上訴人，由被上訴人以第三人名義請
    求上訴人給付票款，渠等間並無對價關係，顯屬惡意為由，
    拒絕付款。而被上訴人則否認以惡意、無對價或不相當對價
    取得系爭支票，並主張系爭支票係其女兒林惠英因陸續向其
    借款而交付，至於上訴人為何簽發系爭支票予林惠英其不知
    情等語。則揆諸上開法條規定、判例、判決及說明，自應由
    上訴人先舉證證明「被上訴人係惡意、無對價自前手林惠英
    處取得系爭支票」之事實；待其就此證明後，再進一步就其
    抗辯事由即「系爭支票僅係簽發供被上訴人之女林惠英持向
    他人借款展示用，其並未同意林惠英可轉讓系爭支票向他人
    借款，且其亦非為償還對林惠英之欠款而交付」之事實舉證
    證明之。倘上訴人無法就上開兩事實均舉證證明，即應依系
    爭支票之文義負票款給付義務。
  (三)經查：
  1.細核上訴人之上訴理由，其主張被上訴人係以惡意、無對價
    或不相當對價自前手林惠英處取得系爭支票等語，無非是以
    系爭支票曾由訴外人沈官麗華之帳戶提示請求付款，嗣遭退
    票，才轉由被上訴人起訴向上訴人請求支付票款，而沈官麗
    華與林惠英均是多次向上訴人借票並積欠上訴人債務之人，
    可知渠等是惡意將系爭支票轉由被上訴人以第三人名義向上
    訴人索討票款，被上訴人並未支付對價，顯係惡意為主要理
    由，並提出系爭支票正反面影本及退票理由單影本為據。惟
    被上訴人固不否認系爭支票是存入沈官麗華之帳戶委託提示
    並遭退票之事實，但辯稱系爭支票原已由被上訴人存入自己
    在彰化五信開立之帳戶請求提示，嗣因上訴人請求被上訴人
    暫時不要提示，被上訴人才將系爭支票取回，後來因彰化五
    信人員表示撤票後不能再存到同一帳戶提示，被上訴人才委
    託乾女兒沈官麗華代為提示等語，並提出原委託提示之存摺
    影本及彰化五信存入（委託代收）票據撤票申請書影本為證
    。而本院審閱被上訴人提出之存摺、撤票申請書及上訴人提
    出之退票理由單影本，該等證據確實顯示系爭支票於97年10
    月27日即已存入被上訴人彰化五信之帳戶內，迄同年12月22
    日（即系爭支票票載發票日前6 日）始由被上訴人申請撤票
    ，嗣又於98年3 月10日委託彰化市第一信用合作社彰美分社
    提出交換請求付款，但遭存款不足退票之事實，核與被上訴
    人上開系爭支票提示過程之辯詞相符，可徵被上訴人所辯尚
    非虛妄；況被上訴人辯稱系爭支票係因其女兒林惠英陸續向
    其借款支應生活費及子女教育費、大學註冊費而交付等語，
    亦與證人林惠英於原審之證述（見原審卷第14頁）大致相符
    ，而上訴人就此並未舉證證明有何不實，亦未為任何證據調
    查之請求。則上訴人僅以系爭支票於98年3 月10日原係存入
    訴外人沈官麗華帳戶委託提示，嗣才由被上訴人起訴請求給
    付票款為由，遽主張林惠英、沈官麗華係惡意將系爭支票交
    予被上訴人，由被上訴人以第三人名義向上訴人索討票款，
    且被上訴人未給付對價取得系爭支票，亦屬惡意等語，實屬
    主觀臆測之詞，難以憑採。此外，上訴人就「被上訴人係惡
    意、無對價自前手林惠英處取得系爭支票」之主張又未能舉
    出他證以實其說，本院自應認上訴人之舉證尚有不足，難為
    有利上訴人之認定。
  2.上訴人既未能證明被上訴人係惡意、無對價自前手林惠英處
    取得系爭支票，則不論上訴人簽發系爭支票予林惠英之原因
    關係為何，上訴人均不得以之對抗被上訴人，是於本件即無
    再加以調查之必要。
  3.綜上，上訴人應依系爭支票之票據文義，對被上訴人負票款
    給付之責，至堪確定
  (四)末按執票人向支票債務人行使追索權時，得請求自為付款提
    示日起之利息，如無約定利率者，依年利6 釐計算，票據法
    第133 條定有明文。查系爭支票面額為46萬元，被上訴人係
    於98年3 月10日提示請求上訴人付款遭退票乙節，有系爭支
    票及退票理由單影本附卷可憑，足堪確定。則被上訴人本於
    票據之法律關係，訴請上訴人給付票款46萬元，及自提示日
    即98年3 月10日起，至清償之日止，按週年利率百分之6 計
    算之利息，洵屬正當有據，應予准許。原審據此為上訴人敗
    訴之判決，核無違誤，上訴意旨猶執上詞指摘原判決不當，
    求予廢棄，難認為有理由，應予駁回上訴。
七、本件事證已臻明確，兩造其餘主張及舉證，經審酌後與判決
    結果並無影響，爰不再一一論列。至上訴人雖仍聲請訊問證
    人鄭玟青，並陳稱：因為其於97年12月間到被上訴人家是向
    被上訴人女兒林惠英催討債務，不是去請被上訴人撤回系爭
    支票之提示，此為當時一同前往之鄭玟青所知悉，故鄭玟青
    可以證明被上訴人辯稱當時係上訴人到被上訴人家中拜託撤
    回系爭支票之提示之詞顯係說謊等語。惟系爭支票於97年10
    月27日即存入被上訴人在彰化五信開立之帳戶，迄97年12月
    22日始撤票，可徵系爭支票於上訴人開立不久即由被上訴人
    取得，並非於沈官麗華提示遭退票後，才轉由被上訴人取得
    ，欲藉由被上訴人以第三人名義向上訴人索取票款等情，已
    經本院認定如上，被上訴人撤票之原因，並不影響該事實之
    認定，且縱被上訴人就此部分說謊，亦無法據以證明其受讓
    系爭支票時有惡意，或以無對價受讓系爭支票之事實，是上
    訴人此部分調查證據之聲請，自無必要，併此敘明。
八、據上論結，本件上訴為無理由，依民事訴訟法第436 條之1
    第3 項、第449 條第1 項、第78條，判決如主文。
中    華    民    國    98    年    11    月    17    日
                  民事第一庭  審判長法  官  康弼周
                                    法  官  陳正禧
                                    法  官  吳永梁
以上正本係照原本作成。
本件不得上訴。
中    華    民    國    98    年    11    月    17    日
                                    書記官  陳美敏


司法院資訊處製作；財團法人民間司法改革基金會備份。
